臺灣臺南地方法院民事裁定
110年度消債職聲免字第9號
聲  請  人
即  債務人  李世明  


代  理  人  楊鵬遠律師
相  對  人
即  債權人  台新國際商業銀行股份有限公司

法定代理人  尚瑞強  


相  對  人
即  債權人  富全國際資產管理股份有限公司

法定代理人  陳文展  


相  對  人
即  債權人  臺灣中小企業銀行股份有限公司

法定代理人  黃博怡  
代  理  人  蘇育德  
相  對  人
即  債權人  國泰世華商業銀行股份有限公司

法定代理人  郭明鑑  
代  理  人  黃怡玲  
相  對  人
即  債權人  玉山商業銀行股份有限公司 


法定代理人  黃男州  
代  理  人  莊凱鈞  

相  對  人
即  債權人  臺灣銀行股份有限公司

法定代理人  邱月琴  
代  理  人  蔡政儒  
相  對  人
即  債權人  臺灣新光商業銀行股份有限公司

法定代理人  李增昌  
代  理  人  范惠霞  
相  對  人
即  債權人  新光行銷股份有限公司

法定代理人  李明新  
代  理  人  鄭穎聰  

上列債務人因消費者債務清理條例聲請免責事件，本院裁定如下
：
    主  文
債務人李世明應予免責。
    理  由
一、按法院為終止或終結清算程序之裁定確定後，除別有規定外
    ，應以裁定免除債務人之債務；法院裁定開始清算程序後，
    債務人有薪資、執行業務所得或其他固定收入，扣除自己及
    依法應受其扶養者所必要生活費用之數額後仍有餘額，而普
    通債權人之分配總額低於債務人聲請清算前2年間，可處分
    所得扣除自己及依法應受其扶養者所必要生活費用之數額者
    ，法院應為不免責之裁定，但債務人證明經普通債權人全體
    同意者，不在此限；債務人有下列各款情形之一者，法院應
    為不免責之裁定，但債務人證明經普通債權人全體同意者，
    不在此限：㈠於7年內曾依破產法或本條例規定受免責；㈡隱
    匿、毀損應屬清算財團之財產，或為其他不利於債權人之處
    分；㈢捏造債務或承認不真實之債務；㈣聲請清算前2年內，
    因消費奢侈商品或服務、賭博或其他投機行為，所支出之總
    額逾該期間可處分所得扣除自己及依法應受其扶養者所必要
    生活費用之半數，或所負債務之總額逾聲請清算時無擔保及
    無優先權債務之半數，而生開始清算之原因；㈤於清算聲請
    前1年內，已有清算之原因，而隱瞞其事實，使他人與之為
    交易致生損害；㈥明知已有清算原因之事實，非基於本人之
    義務，而以特別利於債權人中之1人或數人為目的，提供擔
    保或消滅債務；㈦隱匿、毀棄、偽造或變造帳簿或其他會計
    文件之全部或一部，致其財產之狀況不真確；㈧故意於財產
    及收入狀況說明書為不實之記載，或有其他故意違反本條例
    所定義務之行為；債務人有前條各款事由，情節輕微，法院
    審酌普通債權人全體受償情形及其他一切情狀，認為適當者
    ，得為免責之裁定，消費者債務清理條例（下稱消債條例）
    第132條、第133條、第134條及第135條分別定有明文。又消
    債條例之立法目的，在於使陷於經濟上困境之消費者，得分
    別情形依該條例所定重建型債務清理程序（更生）或清算型
    債務清理程序（清算）清理債務，藉以妥適調整其與債權人
    及其他利害關係人之權利義務關係，保障債權人之公平受償
    ，並謀求消費者經濟生活之更生機會，從而健全社會經濟發
    展；消費者依清算程序清理債務，於程序終止或終結後，為
    使其在經濟上得以復甦，以保障其生存權，除另有上述消債
    條例第133條、第134條所規定不予免責之情形外，就債務人
    未清償之債務原則上採免責主義（消債條例第1條、第132條
    立法目的參照）。
二、本件債務人依消債條例聲請清算事件，前經本院裁定自民國
    109年8月26日17時起開始清算程序；嗣因債務人名下有國泰
    人壽保險股份有限公司（下稱國泰人壽保險公司）保單解約
    金新臺幣（下同）9,356元及於法務部○○○○○○○○○○○○○○）之
    勞作金、保管金帳戶餘額8,364元，業經本院通知國泰人壽
    保險公司、臺南監獄辦理終止契約、結算帳戶，並分別經國
    泰人壽保險公司、臺南監獄解付保單解約金
    9,356元及勞作金、保管金結餘款8,364元至本院，本院乃於
    109年11月10日以109年度司執消債清字第53號裁定代替債權
    人會議決議，由本院依職權分配清算財團財產予各債權人，
    並確定在案，是本件可供清算債權分配之清算財團財產17,7
    20元已分配完結，本院遂於109年12月10日以109年度司執消
    債清字第53號裁定終止清算程序等情，業經本院依職權調取
    本院109年度消債清字第54號、109年度司執消債清字第53號
    卷查明屬實，先予敘明。
三、經本院依職權通知全體債權人及債務人就債務人是否應予免
    責具狀或到場表示意見，意見分述如下：
  ㈠國泰世華商業銀行股份有限公司、台新國際商業銀行股份有
    限公司均陳稱：不同意債務人免責，請詳查債務人是否有消
    債條例第133條、第134條各款所定之不免責事由。
  ㈡台灣中小企業銀行股份有限公司陳稱：債務人因無財產足敷
    清償消債條例第108條所列之財團費用、財團債務等費用，
    業由本院依職權裁定終止清算程序，債權人未受分配，顯見
    低於債務人清算前兩年間可處分所得扣除自己及依法應受其
    扶養者所必活費用之數額，是應為不免責之裁定，且債權人
    亦不同意債務人免責。
  ㈢富全國際資產管理股份有限公司陳稱：債務人於清算前兩年
    僅有一筆因債務人強制執行其於臺南監獄之勞作金與保管金
    而有受償18,400元外，並無任何新增消費及借貸。另債權人
    於清算程序僅受償4,820元，尚餘有債權達624,576元仍未受
    償，故債權人無法同意債務人免責。
  ㈣玉山商業銀行股份有限公司陳稱：本案依消債條例第134條第
    4款規定，應為不免責裁定。
　㈤臺灣銀行股份有限公司陳稱：債務人非本行信用卡客戶。　
　㈥新光行銷股份有限公司陳稱：債權人原可受償16,510元，然
    債務人於更生期間僅向債權人清償8,025元，換算其清償比
    例僅48.61%，則依消債條例第75條第3項規定，債務人之更
    生方案清償數額既未達2/3，則請裁定不予免責。　
　㈦臺灣新光商業銀行股份有限公司就債務人是否符合消債條例
    第133、134條之不免責法定事由，則未具狀表示意見。
　㈧債務人陳稱：債務人在裁定開始清算後每月僅有平均673元之
    勞作金收入，且在監服刑仍須自行支付醫療費、飲養品、私
    人日用品等費用，債務人之勞作金收入尚不足支付必要生活
    費用1,312元（部分所需係仰賴家中資助），是債務人於法
    院裁定開始清算程序後，債務人之收入扣除自己生活必要支
    出後，並無餘額，核與消債條例第133條所定不免責要件不
    合。又債權人未證明債務人有何符合消債條例第134條各款
    所列之不免責事由，倘查無債務人有消債條例第134條各款
    所定應不免責事由，自難認債務人有消債條例所定應為不免
    責裁定之情形。
四、經查：
  ㈠債務人並無消債條例第133條所定應為不免責之情形：
    ⒈按法院裁定開始清算程序後，債務人有薪資、執行業務所
      得或其他固定收入，扣除自己及依法應受其扶養者所必要
      生活費用之數額後仍有餘額，而普通債權人之分配總額低
      於債務人聲請清算前二年間，可處分所得扣除自己及依法
      應受其扶養者所必要生活費用之數額者，法院應為不免責
      之裁定，但債務人證明經普通債權人全體同意者，不在此
      限，消債條例第133條定有明文。則依上開規定，審認本
      件債務人是否具有消債條例第133條所定應不予免責之情
      形，即應審認其是否合於「於清算程序開始後債務人有薪
      資、執行業務所得或其他固定收入，扣除自己及依法應受
      其扶養者所必要生活費用之數額後仍有餘額」及「普通債
      權人之分配總額低於債務人聲請清算前2年間，可處分所
      得扣除自己及依法應受其扶養者所必要生活費用之數額」
      此兩要件。
    ⒉經查，本件債務人係於109年7月13日向本院聲請清算，經
      本院裁定自109年8月26日17時起開始清算程序，已如上述
      。而債務人因涉犯刑事案件遭法院判處無期徒刑確定，自
      104年8月13日起入監服刑，迄今仍於臺南監獄執行中，且
      債務人自109年8月26日起110年1月止所領得之每月勞作金
      分別為892元、641元、713元、564元、556元，平均每月
      約為673元【（892元+641元+713元+564元+556元）/5】乙
      情，業經本院依職權函詢臺南監獄查明屬實，是債務人自
      法院裁定開始清算程序後之每月所得支配之收入約僅為67
      3元，堪予認定。又債務人主張其每月生活必要支出為1,3
      12元，因前開生活必要支出金額未逾法務部矯正署107年6
      月4日法矯署勤字第10705003180號函示建議標準（酌留債
      務人生活需求費用3,000元），更未逾行政院衛生福利部
      所公告110年臺南市每人每月最低生活費用每人每月為13,
      304元之1.2倍即15,965元之範圍（參酌消債條例第64條之
      2第1項之規定），堪認為合理。準此計算，債務人每月收
      入673元，扣除其最低生活費1,312元後，顯然已無剩餘，
      更遑論有餘額可以清償債務。
    ⒊從而，債務人於法院裁定開始清算程序後（即109年8月26
      日17時），債務人每月所得扣除自己所必要生活費用之數
      額後並無餘額，此核與消債條例第133條所定「法院裁定
      開始清算程序後，債務人有薪資、執行業務所得或其他固
      定收入，扣除自己及依法應受其扶養者所必要生活費用之
      數額後仍有餘額」之要件不符，應認債務人並無消債條例
      第133條之應予不免責事由。
  ㈡債務人亦無消債條例第134條各款所定不免責之事由：
    ⒈債務人無消債條例第134條第4款所定不免責事由：
      ⑴按修正前消債條例第134條第4款規定，債務人之浪費行
        為屬不免責之事由，實務上適用結果，債務人多因有此
        款事由而不獲免責，為免對債務人過度嚴苛，應予以適
        度限縮為消費奢侈商品或服務，並參照第20條、第44條
        、第64條、第82條及第133條等規定，限於債務人於聲
        請清算前2年內，所為消費奢侈商品或服務等不當行為
        ，始足當之（消債條例第134條修正理由參照）。故101
        年1月4日修正公布之消債條例第134條第4款即規定須債
        務人聲請清算前2年內，因消費奢侈商品或服務、賭博
        或其他投機行為，所支出之總額逾該期間可處分所得扣
        除自己及依法應受其扶養者所必要生活費用之半數，或
        所負債務之總額逾聲請清算時無擔保及無優先權債務之
        半數，而生開始清算之原因，始足當之。
      ⑵查本件債務人係於109年7月13日聲請清算，而觀之各債
        權人前所陳報之債務人消費借貸明細資料，債務人於聲
        請清算前兩年內並無消費奢侈商品或服務、賭博或其他
        投機行為，難認屬101年1月4日修法通過之消債條例第1
        34條第4款所應審酌為不免責事由之範圍。況債權人亦
        未另提出其他證據證明債務人有消費奢侈商品或服務、
        賭博或其他投機行為，且卷內亦查無其有何因賭博或其
        他投機行為而生不免責原因，核與消債條例第134條第4
        款所定之要件不相符。
    ⒉債務人無消債條例第134條第2、8款所定不免責事由：
　　　⑴本院向臺南市政府社會局函詢債務人是否領有相關補助
        乙情，業據臺南市政府社會局於109年10月16日以南市
        社助字第1091256860號函覆稱：債務人迄今未具低收或
        中低收入戶資格，且不具身心障礙身份，未領取身心障
        礙者生活補助費等語，足證債務人並未領取政府之中低
        收入戶、身心障礙等相關補助金，是債務人就其是否有
        領取失業補助、低收入戶補助、職業訓練補助等政府相
        關補助金，並無故意於財產及收入狀況說明書為不實之
        記載，或有其他故意違反本條例所定義務之行為，致債
        權人受有損害之情形，因此債務人無消債條例第134條
        第8款所定之不免責事由。
      ⑵又債務人個人雖有國泰人壽保險公司之有效保單，惟債
        務人於清算程序中即已將保單情況陳報到院，並提出國
        泰人壽保險公司網路查詢畫面截圖影本為憑（司執消債
        清卷第119頁），足徵債務人並無未陳報之保險契約，
        故難認債務人有何故意於財產及收入狀況說明書為不實
        之記載之情；況系爭國泰人壽保險公司保單之解約金，
        亦已分配予各債權人完畢，益證債務人並無在清算程序
        中隱匿、毀損應屬清算財團財產之情。
    ⒊此外，本院復查無債務人有何消債條例第134條所列其他各
      款不免責事由，且債權人亦未提出債務人有何符合消債條
      例第134條各款所規定之事證，故應認債務人並無消債條
      款第134條所定不免責事由之存在。
　㈢至債權人新光行銷股份有限公司雖稱依消債條例第75條第3項
    規定，債務人之更生方案清償數額既未達2/3，應不予免責
    云云。然消債條例第75條第3項所定之聲請免責，係屬依更
    生程序得裁定免責之特別規定，惟本件債務人係因其可處分
    所得扣除自己及依法應受其扶養者所必要生活費用之餘額，
    連續3個月低於原更生方案應清償之金額，有不可歸責於己
    之事由，致履行更生方案有重大困難，經本院裁定開始清算
    程序後，於清算程序中將其可供清算債權分配之清算財團財
    產17,720元分配予各債權人完結後，復經本院裁定終結清算
    程序，亦即此乃本院依消債條例第132條、第133條、第134
    條為終止或終結清算程序裁定確定後所進行之免責程序，核
    與消債條例第75條第3項係屬依更生程序得裁定免責之特別
    規定迥異，是本件並無消債條例第75條第3項規定之適用，
    債權人新光行銷股份有限公司上開主張顯係將二者混淆，尚
    有誤會，自非可採。
五、綜上所述，本件債務人既經法院為終結清算程序之裁定確定
    ，復查無消債條例第133條、第134條所定之不應免責情形存
    在，依首揭說明，應以裁定免除債務人之債務，是本件債務
    人應予免責，爰裁定如主文。
中　　華　　民　　國　　110 　年　　3 　　月　　19　　日
                  民事第二庭  法　官　洪碧雀
以上正本證明與原本無異。
如不服本裁定應於送達後10日內向本院提出抗告狀（須附繕本）
，並繳納抗告費新臺幣1,000元。
中　　華　　民　　國　　110 　年　　3 　　月　　19　　日
                              書記官  林政良